【裁判字號】    90,上易,714
【裁判日期】    900605
【裁判案由】    侵占
【裁判全文】
臺灣高等法院臺中分院刑事判決                      九十年度上易字第七一四號
    上  訴  人  臺灣南投地方法院檢察署檢察官
    被      告  乙○○
    被      告  丙○○
右上訴人因侵占案件，不服臺灣南投地方法院八十九年度訴字第三七二號中華民國九
十年二月二日第一審判決（起訴案號：臺灣南投地方法院檢察署八十八年度偵續字第
四十八號），提起上訴，本院判決如左：
      主  文
上訴駁回。
      事  實
一、丙○○為丁○○○之夫，乙○○為丁○○○之子，丁○○○於民國六十五年五月
    二十五日向游鄭金枝買受坐落臺東縣鹿野鄉○○段第五四三之四、六一七地號土
    地（其中部分買賣價金由丙○○資助），並於六十五年十一月五日登記於丁○○○之名下，八十五年九月六日民法親屬編施行法增修第六條之一後，上開二筆土
    地仍以丁○○○之名義登記，丙○○與丁○○○間並未就上開土地另為登記名義
    人之約定；嗣丁○○○於八十七年五月七日委任其子乙○○將上開二筆土地，以
    新臺幣（下同）二千四百萬元出售予案外人劉正源，以換取現金維生，詎乙○○
    於同年七月十四日代為收取前開土地買賣價金尾款一千零二十萬元之支票（面額
    各為三百萬元、三百萬元、四百二十萬元，發票日各為八十七年七月二十四日、
    同年月三十日及同年八月三日），並均經提示付款後，竟與丙○○共同基於意圖
    為自己不法所有之犯意聯絡，未經丁○○○之同意，以易持有為所有之意思，將
    上開賣得價金中之二百萬元交付予丙○○，由丙○○將該筆款項部分支應自己之
    醫療費用、部分購買股票保值、部分存入自己設於華信銀行之存款帳戶內，侵占
    入己。
二、案經丁○○○告訴由台灣南投地方法院檢察署檢察官偵查起訴。
    理  由
一、訊據上訴人即被告 (以下稱被告 )丙○○坦承前開土地原即登記於告訴人丁○○○名下，於八十五年九月六日民法親屬編施行法增修後仍登記在丁○○○名下，
    於右揭時、地，將土地賣得價金中之二百萬元，未經丁○○○之同意，由被告乙○○交付其使用之事實，然矢口否認有侵占犯行，辯稱：購地款係伊所有，二百
    萬元是我叫我兒子匯款給我的，本案我兒子是依我指示行事，他是無辜的，我拿
    貳佰萬元並不具有不法所有的意圖，我是為了管理上之必要，而且我拿錢是為了
    家庭用，不是拿來我個人用的，且錢拿給之後，告訴人還和我們一起生活，我還
    包了壹個紅包給她，我罹患胃癌，因為服用的藥物昂貴，為了維持我的生命健康
    ，確實需要此款項供醫療之用，我和我太太在用錢方面觀念不同，她不可能會同
    意，所以我交代我兒子這件事不要讓他母親知道等語。惟查右開犯罪事實，業據
    告訴人丁○○○於偵查、原審及本院審理中指訴歷歷，並有土地買賣契約書、協
    議書、不動產買賣契約書、土地所有權狀等附卷可稽，堪認上開土地確於買受之
    初即以丁○○○名義登記，迄八十七年五月七日出售前未曾變更登記名義人，次
    查被告丙○○所稱購買上開土地之款項係其所有，並提出台灣土地銀行存摺、六
    十五年間日記及六十年至六十四年間其與丁○○○合併申報綜合所得稅結算申報
    書影本等為憑，本院審酌上開資料，認告訴人丁○○○購買系爭土地與出售人間
    因柑子樹瑕疵起糾紛由被告丙○○介入協談後，確有土地買賣價金減價及自丙○○存款帳戶內提領部分現金支付尾款等情，且告訴人丁○○○於當時所得無多暨
    告訴人所陳其幼時生活優渥，父母曾給予一定現金供其保身，亦有以幫傭所得支
    付土地價款等，並有幼時照片可稽，所述尚非無據，被告丙○○亦無法提出確切
    證據證明購地款全係其所出，足見被告丙○○僅有支付部分價款，況被告丙○○
    與告訴人丁○○○係於七十四年六月四日以前結婚，並適用聯合財產制，而上開
    土地復係於其二人婚姻關係存續中之六十五年十一月五日，以丁○○○之名義所
    取得如上述，按民法親屬編施行法第六條之一規定「中華民國七十四年六月四日
    以前結婚，並適用聯合財產制之夫妻，於婚姻關係存續中以妻之名義在同日以前
    取得不動產，而有左列情形之一者，於本施行法中華民國八十五年九月六日修正
    生效一年後，適用中華民國七十四年民法親屬編修正後之第一千零十七條規定。
    一、婚姻關係尚存續中且該不動產仍以妻之名義登記者」，被告丙○○既未於民
    法親屬編施行法第六條之一規定之期間內，就上開土地之不動產所有權有所主張
    ，則依上開民法規定，該不動產所有權已確定為其妻即告訴人丁○○○所有，而
    為丁○○○之原有財產，是丁○○○嗣於八十七年間出售該二筆土地所得款項自
    應屬丁○○○個人所有，其運用即屬丁○○○之個人權利。再查依民法第一千零
    十九條本文規定，夫對於妻之原有財產固有使用、收益之權，惟同條但書亦定有
    「收取之孳息，於支付家庭生活費用及聯合財產管理費用後，如有剩餘，其所有
    權仍歸屬於妻」之明文。且同法第一千零二十條第一項更定有：夫對於妻之原有
    財產為處分時，應得妻之同意之規定；被告丙○○以其子即被告乙○○所交付而
    取自出售告訴人所有土地款項之二百萬元供己支付醫療費用及購買股票保值等（
    參卷附之丙○○設於華信商業銀行、合作金庫板橋分行、土地銀行存摺影本，丙○○全民健保重大傷病免自行部份負擔證明卡），已超越使用、收益妻原有財產
    孳息之範疇，而屬處分行為，依上開民法第一千零二十條第一項規定，自應取得
    丁○○○之同意始可為之，況被告丙○○上開處分行為明顯亦不在管理財產所必
    要之範圍內，亦無同條項但書之適用。而被告丙○○為上開各項行為時，並未取
    得告訴人同意，被告丙○○上開行為即與民法夫妻財產規定意旨明顯悖離，另民
  法第一千零二十六條規定，家庭生活費用，夫無支付能力時，由妻就其財產之全
    部負擔之；即該部分仍應以夫無力負擔時，始由妻負擔之；且依該法條意旨，自
    仍應由夫妻協商，或由夫向妻請求後為之，如妻拒不履行其義務時，自亦可依循
    法律途救濟，斷非謂夫即可逕予處分妻之財產，而用以支付家庭生活費用；本件
    被告丙○○於八十一年間罹患胃癌，因服用藥物昂貴，所費不貲，確須此款項以
    供後續醫療之用，然依上揭法條意旨，其亦應告知其妻即告訴人丁○○○，並取
    得其同意後始可使用上開財產，要不得逕與被告乙○○謀議，私自取用。末查被
    告乙○○就其取得其餘售地款中之一千餘萬元用以投資大陸工業及房地產部分，
    知須取得告訴人之同意，且其對於其父母間金錢觀念不一致而時有爭執等情，斷
    無不知之理，對於告訴人委請其出售土地之款項應由告訴人授權或同意始可動支
    乙事，理當知曉，竟未告知告訴人，即與被告丙○○私下謀議將其中之二百萬元
    交付被告丙○○，供其花用，其所為已明顯踰越法律規定，自不能以伊父親要伊
    匯款，伊就照辦免責，綜上所述，被告二人上開所辯，均不足採，本件事證明確
    ，被告等侵占犯行，均堪認定。
二、核被告丙○○、乙○○所為，均係犯刑法第三百三十五條第一項之侵占罪。被告
    二人間有犯意聯絡及行為分擔，為共同正犯，又被告等行為後刑法第四十一條業
    於九十年一月四日修正，同月十日公布、十二日生效，比較新舊法律規定以新法
    規定有利於被告，依刑法第二條第一項前段應適用有利於行為人之裁判時法律，
    原審審酌被告丙○○年歲已長，且身罹疾病，需款維生，告訴人丁○○○復未能
    適時體諒，本於夫妻互為照顧之義務，主動提供其於夫妻關係存續中取得之原有
    財產之部分金額支應上開醫療及生活開銷，被告二人始未經告訴人同意，私下謀
    議由被告丙○○取得該售地款二百萬元，以為支應，況被告丙○○於購地之時有
    出資部分如上述，其取用上開金額對告訴人所造成之損害，應屬微小等一切情狀
    ，依刑法第二十八條、第三百三十五條第一項判處被告二人拘役各貳拾日，並依
    第四十一條第一項前段、罰金罰鍰提高標準條例第一條前段、第二條諭知易科罰
    金之折算標準，核其認事、用法、量刑均無不當，被告等上訴否認犯罪及檢察官
    依告訴人之請求以被告乙○○尚侵占告訴人一千多萬元等為由上訴 (原審判決理
    由所載乙○○出資，顯係丙○○之誤，另就其餘之一千一百七十八萬元部分，被
    告乙○○於偵查、原審時堅稱投資大陸有經過告訴人同意，核與告訴人於偵查中
    訊問是否同意被告將部分價款轉投資時，答稱：一開始我說好，但他應先將錢交
    給我，然後由我與投資對象商談等語相符 (詳八十八年度偵字第二一六號卷第十
    八頁)，告訴人既曾同意被告乙○○將售地款部分投資，就投資之數額、對象等
    細節且未為明確之指示，被告又確有投資，有其所提蘇州大有聚合物有限公司會
    計師出具之個人資金投入說明在原審卷可參，尚難認被告乙○○就此部分有為自
    己不法所有之意圖，檢察官亦認此部分被告乙○○罪嫌不足，而不另為不起訴處
    分 )，核均無理由，應予駁回。
三、被告乙○○經合法傳喚，無正當理由不到庭，不待其陳述逕行判決。
四、據上論斷，應依刑事訴訟法第三百六十八條、第三百七十一條，判決如主文。
本案經檢察官甲○○到庭執行職務。
中      華      民      國      九十       年     六     月     五      日
                                臺灣高等法院臺中分院刑事第九庭
                                      審判長法  官  陳  筱  珮
                                            法  官  古  金  男
                                            法  官  康  應  龍
右正本證明與原本無異。
不得上訴。
                                            書記官  黃  薰  慧
中      華      民      國      九十       年     六     月     六      日
                                                                        Ｒ


司法院資訊處製作；財團法人民間司法改革基金會備份。
